【裁判字號】    92,台上,2864
【裁判日期】    920522
【裁判案由】    殺人
【裁判全文】
最高法院刑事判決                              九十二年度台上字第二八六四號
    上  訴  人  乙○○
                丙○○
    右  一  人
    選任辯護人  林慈發律師
    上  訴  人  甲○○
    選任辯護人  陳煥生律師
右上訴人等因殺人案件，不服台灣高等法院中華民國九十二年一月十四日第二審判決
（九十一年度上訴字第一○六二號、第一五○八號，起訴案號：台灣板橋地方法院檢
察署九十年度偵字第四一○九號、九十年度少連偵字第五五號），提起上訴，本院判
決如左：
    主  文
上訴駁回。
    理  由
按刑事訴訟法第三百七十七條規定，上訴於第三審法院，非以判決違背法令為理由，
不得為之。是提起第三審上訴，應以原判決違背法令為理由，係屬法定要件。如果上
訴理由狀並未依據卷內訴訟資料，具體指摘原判決不適用何種法則或如何適用不當，
或所指摘原判決違法情事，顯與法律規定得為第三審上訴理由之違法情形，不相適合
時，均應認其上訴為違背法律上之程式，予以駁回。本件上訴人丙○○上訴意旨略稱
：(一)、原判決僅以乙○○之供述，為其所認陳威光被圍毆致死時，丙○○亦有在場之
唯一證據，惟陳威光被害時在場之朋友謝明賢、李俊君均無法明確指出丙○○有參與
圍毆陳威光致死，原審未調查其他證據，以察乙○○之自白是否與事實相符，即遽採
信，自有判決適用法令不當之違誤。(二)、乙○○等人圍住陳威光並加以殺害時，適葉
宗興載丙○○前去追趕計程車而不在場，丙○○提出當時行進路線，請求調查，原審
以葉宗興所述前後不一且與常情不符，認葉宗興所言不可採，然對請求勘驗當時行進
路線，置之不顧，自有調查未盡之違法。乙○○在原審供稱是葉宗興載其前往，足證
葉宗興當時確有在場，其雖又稱在警詢時有說是葉宗興載其前往，但警卷均無是項記
載，否則警方應會通知葉宗興到場說明，可見乙○○故意捏曲事實，原判決就此部分
均未論述，理由顯有不備。葉宗興係一檳榔攤老闆，設攤於丙○○受僱之金山卡拉Ｏ
Ｋ店下，此經蔣秀麗、劉徵徵供明，丙○○在偵查中即供稱係由葉宗興載走追逐計程
車，其供述始終明確，並無虛假，原審未詳加調查丙○○不在場證明，即認有共同毆
打陳威光，顯然違法。(三)、丙○○當時全身衣服均為黑色，此經劉徵徵供證，而李俊
君在原審證稱其所見十幾個共同毆打之人中並無全身穿著黑色衣褲之人，顯見丙○○
並未毆打陳威光；且實際共同毆打砍殺陳威光者均有血衣、血褲、球鞋為證，丙○○
並未毆打陳威光，故警察未提出丙○○之血衣褲為證，劉徵徵亦證稱丙○○回去金山
卡拉ＯＫ店時未沾染任何血跡，可證未接觸到陳威光，原審就此均未調查，亦有調查
未盡之違法。(四)、原判決以丙○○提出不在場證明，用示自己並未共同參與殺人犯行
，即認係「事後飾詞狡辯，尚無悔意」，而判處有期徒刑十二年。然原判決對於帶頭
以殘酷手段行兇之乙○○僅科處有期徒刑十二年，縱認丙○○持警棍毆打陳威光，只
因其積極行使訴訟上之防禦權即認「事後飾詞狡辯，尚無悔意」，亦同判處有期徒刑
十二年，實嚴重誤解刑事訴訟法賦予被告緘默權之意義，復未說明為此認定及量刑之
心證為何，自有判決不備理由之違法云云。上訴人甲○○上訴意旨略稱：(一)、原判決
既認被害人並非最初在「好樂迪ＫＴＶ」發生衝突之一夥，而係在「金皇ＫＴＶ」飲
酒唱歌之另一夥，與張芳碩等均無任何仇隙，張芳碩等人何以先基於傷害之犯意，而
變更為殺人之犯意，原判決理由並未加以闡明，尤以理由二記載：「有關被告甲○○
所涉犯行之論述（誤認傷害與被告乙○○、張芳碩、林義文具有犯意聯絡及行為分擔
，均為共同正犯），應係誤認被告丙○○之幫助殺人（公訴人所認定之犯行）與乙○
○、張芳碩、林義文之殺人行為，均係共同正犯所致」，不僅前後矛盾，理由不備，
更與判斷甲○○究係傷害、或傷害致人於死、或殺人，極有關係。原審未細加勾稽，
遽行判決，自有判決不載理由及所載理由矛盾之違法。(二)、甲○○在「好樂迪ＫＴＶ
」被打掉眼鏡後，因視力模糊且有醉意，故由周哲宏扶下電梯，到對面 7-11 便利商
店旁平安街休息，即未再參與打架，亦未參與謀議報復之事。張芳碩、乙○○及陳柏
伸分別電話通知王立宏等人攜帶兇器前往助陣，及王立宏、丙○○分別將帶往之小武
士刀交由張芳碩、乙○○使用，並與帶水果刀之林義文分別下手追殺陳威光等，甲○
○全不知情，且未參與，亦不能預見。陳威光係因胸、背部等多處切割穿刺傷出血休
克死亡，足見係持刀者所殺，甲○○未持任何刀械，亦不知張芳碩等通知王立宏等攜
帶兇器助陣，對該殺人行為並無犯意聯絡，亦不曾加以任何助力。甲○○被指曾以所
持之木棍打陳威光屁股或大腿，並非事實，因驗斷書並無記載陳威光屁股、大腿受木
棍毆打而造成之傷痕；又縱甲○○曾打陳威光屁股或大腿一下，並未成傷，與死亡亦
無任何因果關係，無由成立殺人或傷害致人於死之罪名，原判決顯有判決不適用法則
或適用不當之違法云云。
惟查：證據之取捨、事實之認定，乃事實審法院職權行使之範圍，茍其證據之取捨及
事實之認定，不違背經驗法則與論理法則，即不容任意指摘為違法，而據為上訴第三
審之適法理由。原判決依據乙○○在警詢中供證：「接著大夥就往信義西街追被害人
（有三人死者係在其中之一）追趕時我們共有六人（我、張芳碩、陳柏伸、甲○○、
丙○○、林義文）分別我和張芳碩各拿乙把小武士刀，林義文持水果刀，丙○○拿警
棍，陳柏伸、甲○○則持木條（裝潢用之木條），我發現是張芳碩追趕死者，是第一
位用腳由背後踢被害人（死者陳威光），倒地後，張芳碩持刀由側面砍殺下去，接著
我則從背後再補砍一刀，大夥就一起圍毆打死者」（見偵字第四一○九號卷(二)第四頁
反面），及於第一審供證：「他（指陳威光）跑一跑跌倒後，爬起來被張芳碩跩（踹
）倒。後來大家（丙○○、甲○○、陳柏伸、林義文、張芳碩、我及另二位不認識的
人）就圍著陳威光，就一起打」、「丙○○也有進去巷子，警訊講的所言實在」（見
一審卷(三)第十四至十五頁）；共同被告周哲宏 (業經原審判決確定 )於偵查中經訊以
：「那時你看到從巷子出來的有何人？」時，供稱：「有乙○○、甲○○、林義文、
張芳碩、丙○○、陳柏伸」（見偵字第四一○九號卷(二)第一一六頁反面）；共同被告
張芳碩 (業經國防部北部地方軍事法院判決 )於第一審 (原判決誤載為原審 )在國防
部北區軍事看守所訊問時供稱：「我拿日光燈管，乙○○有拿刀子有刺殺死者，甲○
○也有打，但不確定拿何物，丙○○也有打，不確定拿何物」 (見一審卷(一)第二一七
頁反面 )；丙○○於警詢中供稱：「陳柏伸和甲○○則手持木棍」（見偵字第四一○
九號卷(二)第八頁），及於警詢、偵查及第一審中供稱：其接到電話後，有持小武士刀
及三節棍各一支到場，並交付乙○○小武士刀一支；甲○○於偵查中供稱：「我們一
夥人就一同上前打對方，我順手在路旁拿了一支木棍追對方，我是往一條巷子方向追
人，第一個被追的人跑的很快，跑掉了（按即謝明賢），第二個被追打的人被追上了
，我上前用木棍打了那一人（指陳威光）的屁股及大腿，原本後面的人就一大堆人衝
上來打我打的那一個人」（見偵字第四一○九號卷(一)第二二頁）；暨周哲宏、王立宏
及少年陳柏伸、林義文之供述，證人李俊君、謝明賢、林均緯之供證，並卷附現場照
片四張、相驗筆錄、驗斷書、相驗屍體證明書、法務部法醫研究所法醫所醫鑑字第
二一一號鑑定書，及扣案之水果刀、小武士刀各一支等證據，綜合判斷，認定丙○○
、甲○○確有於民國九十年二月十八日凌晨三時五十五分許，在台北縣三重市○○○
街一○四號前，與張芳碩、乙○○、陳柏伸、林義文等基於殺人之犯意聯絡及行為分
擔，由張芳碩持小武士刀及日光燈管，乙○○持小武士刀，丙○○持三節式警棍，甲
○○持木棍，林義文持水果刀，陳柏伸持方形木條，對已被渠等追逐倒地後正欲爬起
逃走之陳威光毆打、刺殺，使陳威光受有雙頰鈍傷、胸部左上部自腳底往上一三三公
分處有小刺傷一處○．八公分表淺、左側胸自腳底往上一一三公分處腋腺上有一．二
公分刺傷表淺、左腋上臂內側切創，自上往下，自內而外，四公分長，單刃刀所形成
，及於肌層、左腋窩有自上往下，自外往內之深刺創一處，傷口三．五公分，自足底
往上一三○公分處，穿通皮膚、軟組織於左第五肋骨，切斷肋骨、進入胸腔，止於左
肺下葉、背部中線略偏左，自足底往上一二三公分處傷口，三．○公分，自第七肋骨
高度，深入脊柱左側傷及胸主動脈，形成一．○公分之傷口，周圍血腫出血，及左前
臂棍條傷、胸腔骨折，並於同日六時二十分不治死亡之犯行。因而撤銷第一審關於丙
○○、甲○○部分不當之判決，改判仍論處丙○○、甲○○共同殺人罪刑，已敘明所
憑之證據及認定之理由。復說明葉宗興在第一審及原審證述其在「好樂迪ＫＴＶ」前
遇到丙○○後，即以機車將其先載至檳榔攤，再一同折回追計程車；及劉徵徵、李俊
君、周哲宏分別在原審之供述等，均不能採為有利丙○○證據之理由。而以丙○○、
甲○○均否認有殺人犯行，丙○○辯稱：伊在金山卡拉ＯＫ當少爺，九十年二月十八
日凌晨三點多在上班時，突接到陳柏伸的電話，說在好樂迪ＫＴＶ被人打，叫伊找人
並帶東西過去幫忙，伊就帶了一把小武士刀和一支警棍趕過去，陳威光因走避不及遭
踹倒在地後，伊沒有參與毆打陳威光，林昭宏、鄭享利二人跑進計程車裡面，伊在後
面追，伊有拿警棍打到計程車前面的擋風玻璃，警棍因此脫手散掉，計程車司機把車
開走，剛好葉宗興騎機車經過，本來有人要動手打他，伊跑過去說是朋友，他們才放
手，後來叫葉宗興載伊去追計程車，追到重新路三段加油站前遇到紅燈，等到綠燈亮
起時那部計程車已經開走，伊就和葉宗興繞回信義西街現場，回來時全部的人都跑掉
云云；甲○○辯稱：伊沒殺人，伊有拿畚斗的塑膠柄打，但好像沒有打到人，當時有
很多人跑來跑去，現場很混亂，詳細情形不太清楚云云。乃卸責之詞，不足採信，於
理由內詳加說明及指駁。經核所為論斷，均與卷內資料相符，從形式上觀察，並無認
定事實不依證據或有何採證違背經驗法則、論理法則等違法情形存在。而量刑輕重係
屬事實審法院得依職權自由裁量之事項，原判決就丙○○之量刑，既已論述「惟衡及
刑法第五十七條科刑時審酌之事項，應以犯罪時之整體行為情狀較行為人之個別性格
為要」，顯已斟酌刑法第五十七條各款所列情形，且未逾法定刑度，即不得遽指為違
法。再者，原判決於理由二中記載「有關被告甲○○所涉犯行之論述（誤認傷害與被
告乙○○、張芳碩、林義文具有犯意聯絡及行為分擔，均為共同正犯），應係誤認被
告丙○○之幫助殺人（公訴人所認定之犯行）與乙○○、張芳碩、林義文之殺人行為
，均係共同正犯所致」部分，僅係在說明公訴人對於丙○○之犯罪事實認定與起訴法
條前後不一致，及依公訴意旨就甲○○部分之論述，該不一致之可能緣由而已，並無
理由矛盾或不備之可言。又犯罪之故意，只須對於犯罪事實有所認識而仍實施為已足
，不以行為人主觀之認識與客觀事實不生齟齬為必要，張芳碩等雖誤認陳威光與王義
昌等為同夥，惟渠等既各分別持小武士刀等兇器毆打、刺殺陳威光，行為時自有共同
殺人之認識。是原判決既已說明其就案內所有證據，本於調查所得心證，分別定其取
捨，而憑以認定上訴人等與張芳碩、乙○○、陳柏伸、林義文共同殺害陳威光之依據
及理由，此係事實審法院採證認事職權之適法行使，難謂有違反證據法則或理由矛盾
或應於審判期日調查之證據而未予調查之情形。至丙○○、甲○○其餘上訴意旨所執
各詞，原判決或已在理由內論斷綦詳，或為僅與判決本旨不生任何影響之事實爭執，
並無如丙○○、甲○○所云之違法。丙○○、甲○○上訴意旨，徒就原判決已說明之
事項，及原審採證認事之職權行使，任意指摘為違法，顯與法律規定得為第三審上訴
理由之違法情形，不相適合。其上訴違背法律上之程式，應予駁回。又第三審上訴書
狀，應敘述上訴之理由，其未敘述者，得於提起上訴後十日內補提理由書於原審法院
，已逾上述期間，而於第三審法院未判決前仍未提出上訴理由書狀者，第三審法院應
以判決駁回之，刑事訴訟法第三百八十二條第一項、第三百九十五條後段規定甚明。
本件上訴人乙○○不服原審判決，於九十二年二月十八日提起上訴，並未敘述理由，
迄今逾期已久，於本院未判決前仍未提出，依上開規定其上訴自非合法，應予駁回。
據上論結，應依刑事訴訟法第三百九十五條，判決如主文。
中      華      民      國    九十二    年      五      月    二十二    日
                              最高法院刑事第九庭
                                  審判長法官  陳  炳  煌
                                        法官  陳  正  庸
                                        法官  韓  金  秀
                                        法官  吳  信  銘
                                        法官  徐  文  亮
      右正本證明與原本無異
                                              書  記  官
中      華      民      國    九十二    年      五      月    二十八    日


司法院資訊處製作；財團法人民間司法改革基金會備份。
